【裁判字號】    95,台上,931
【裁判日期】    950223
【裁判案由】    違反毒品危害防制條例
【裁判全文】
最高法院刑事判決              九十五年度台上字第九三一號
    上  訴  人  台灣高等法院檢察署檢察官
    被      告  甲○○○
                          39.
                乙 ○ ○
                          39.
上列上訴人因被告等違反毒品危害防制條例案件，不服台灣高等
法院中華民國九十三年二月十九日第二審更審判決（九十二年度
上更(一)字第四九號，起訴案號：台灣桃園地方法院檢察署八十八
年度偵字第一００三０號），提起上訴，本院判決如下：
    主  文
原判決撤銷，發回台灣高等法院。
    理  由
本件原判決以公訴意旨略稱：被告甲○○○明知「鹽酸丁丙諾啡
」注射劑內所含有之丁基原啡因（Buprenorphine ）分屬麻醉藥
品管理條例第二條第一款所規定之鴉片類麻醉藥品，在民國八十
七年五月二十日毒品危害防制條例公布施行後，屬於該條例第二
條第二項第三款之第三級毒品，並屬於「懲治走私條例公告管制
物品項目及其數額」甲類第四款之管制進出口物品，於八十三年
間至大陸地區旅遊，經人介紹注射施用「鹽酸丁丙諾啡」注射劑
後成癮，竟基於概括犯意，連續於如附表（原判決附表）所示之
時間、地點，以每十支注射劑人民幣二百五十元（約新台幣一千
二百五十元）之代價，向一不詳姓名年籍之危姓男子購買如附表
（原判決附表）所示之「鹽酸丁丙諾啡」注射劑，裝於香菸盒內
後再由自己或自八十三年八、九月間知情後與其有共同概括犯意
聯絡之妻子即被告乙○○搭機自香港私運回國，供己施用。嗣乙
○○、甲○○○（下稱被告等）又於八十八年四月九日、同年五
月十二日分別至大陸地區購買「鹽酸丁丙諾啡」注射劑一千四百
十五支、五百支，裝於三五牌香菸盒內，同日自香港搭機返國，
於入境後在中正國際機場分別為財政部台北關稅局人員查獲，因
認被告等均想像競合犯有毒品危害防制條例第四條第三項之運輸
第三級毒品及懲治走私條例第二條第一項之私運管制物品進口等
罪嫌。經審理結果，認被告等之犯罪皆不足證明，因而撤銷第一
審之科刑判決，改判諭知被告等均無罪。固非無見。
惟查：實施刑事訴訟程序之公務員，就該管案件，應於被告有利
及不利之情形，一律注意，刑事訴訟法第二條第一項定有明文。
又「懲治走私條例公告管制物品項目及其數額」於行政院九十年
十一月二十九日修正公告前，其丁項規定：自淪陷區私運物品進
入本國自由地區，其所私運之物品，以管制物品論，除甲項及乙
項之物品不限數額外，其餘以私運一項或數項，其總額由海關比
照緝獲時之完稅價格計算，超過新台幣十萬元或重量達一千公斤
者，以管制進口物品論。是自淪陷地區私運非甲項及乙項之物品
進入本國自由地區，如有緝獲時之完稅價格總額超過新台幣十萬
元或重量逾一千公斤者，亦即符合二者其中之一者，即以管制進
口物品論。此項（丁項）規定雖嗣經行政院於九十年十一月二十
九日以台九十財字第０六六五八九號公告刪除，惟此屬行政上為
適應當時情形所為之事實變更，並非有關刑罰法律之變更，被告
等於上開公告以前若有走私行為，應仍有懲治走私條例之適用。
本件依檢察官起訴之事實，係認甲○○○連續於八十三年四月十
九日至同年五月十九日間、同年六月十八日、同年八月三十日，
及與乙○○共同連續於八十四年四月二十二日、八十八年一月二
十八日、同年四月九日、同年五月十二日至大陸地區廣州，向一
危姓男子購買「鹽酸丁丙諾啡」注射劑各五十支、五十支、五十
支、五十支、一百支、一千四百十五支、五百支，並經由香港搭
機私運返回國內（指台灣地區）等情，原判決理由欄亦說明此情
業據被告等供認不諱，且有入境旅客申報單影本、入出境紀錄資
料附卷及「鹽酸丁丙諾啡」注射劑一千九百零八支、香菸空盒八
只扣案足資佐證，堪認被告等均有私運「鹽酸丁丙諾啡」進口之
事實云云（見原判決第四頁第七行至第十四行）。倘上情屬實，
則被告等每次自大陸地區經由香港搭機私運返回台灣地區之「鹽
酸丁丙諾啡」注射劑，其總額由海關比照緝獲時之完稅價格計算
，是否有超過新台幣十萬元情形？若已超過新台幣十萬元，是否
仍無懲治走私條例第二條第一項之私運管制物品進口罪之適用？
即頗值研酌；另扣案之注射劑上已標明品名為「鹽酸丁丙諾啡」
，含量為０．一五ｍｇ／ｍｌ，有行政院衛生署藥物食品檢驗局
九十二年十二月十八日管證字第０九二００一０六六八號函在卷
可憑（見原審上更(一)卷第七十八頁），故由該注射劑外觀之標示
即可輕易得悉其品名，並據以向國內之醫師或藥房探詢而購得，
如非被告等已知該注射劑在我國屬列管之麻醉藥品或毒品，其等
何需大費周章地專程搭機遠赴大陸地區大量購買？又依卷內資料
所載，甲○○○已自承其於施打該注射劑後，需求愈來愈大，且
已成癮等語（見偵查卷第八頁正、反面）。乙○○於法務部調查
局桃園縣調查站調查及檢察官偵查時，亦迭次供陳甲○○○在調
查站欲約談時，已告知其該注射劑係毒品等語（見偵查卷第四頁
、第二十五頁反面）。參以被告等係夫妻，復坦陳甲○○○於購
買「鹽酸丁丙諾啡」注射劑時，曾多次同赴大陸地區，且其等所
攜帶入境之「鹽酸丁丙諾啡」注射劑又刻意分裝於香菸盒內，再
置於菸酒袋內，其等意圖逃避海關查驗甚明。況被告等於八十八
年四月九日攜帶一千四百十五支「鹽酸丁丙諾啡」入境時已被海
關查扣，亦顯然知悉不得私運進口，其等又於同年五月十二日再
私運五百支「鹽酸丁丙諾啡」入境，豈能諉為不知或無犯意？則
被告等辯陳其等對所攜帶入境之「鹽酸丁丙諾啡」注射劑不知係
毒品乙節，是否可採？亦尚非無疑，實情為何？為明真相，並為
維公平正義，自應詳予查明。原審就上揭疑義未根究明白，並於
理由內為必要說明，遽行改判諭知被告等均無罪，自嫌速斷。檢
察官上訴意旨執此指摘原判決違法，非無理由，認仍應發回更審
，期臻翔適。
據上論結，應依刑事訴訟法第三百九十七條、第四百零一條，判
決如主文。
中    華    民    國  九十五  年    二    月  二十三  日
                      最高法院刑事第十一庭
                          審判長法官  陳  世  雄
                                法官  魏  新  和
                                法官  吳  信  銘
                                法官  徐  文  亮
                                法官  張  祺  祥
      本件正本證明與原本無異
                                      書  記  官
中    華    民    國  九十五  年    三    月    一    日
                                                      Ｋ


司法院資訊處製作；財團法人民間司法改革基金會備份。
